最高法院民事判決　　　　　　　九十六年度台上字第四二二號
上　訴　人　甲 ○ ○
　　　　　　乙 ○ ○
共　　　同
訴訟代理人　陳 鄭 權律師
被 上訴 人　丙 ○ ○
　　　　　　丁 ○ ○
　　　　　　庚○○○
　　　　　　戊 ○ ○
　　　　　　辛 ○ ○
　　　　　　己○○○
共　　　同
訴訟代理人　林亦書律師
上列當事人間請求確認委任關係存在等事件，上訴人對於中華民
國九十五年四月七日台灣高等法院第二審判決（九十五年度上字
第一五０號），提起上訴，本院判決如下：
    主  文
上訴駁回。
第三審訴訟費用由上訴人負擔。
    理  由
按原告或被告無當事人能力而其情形不能補正者，法院應以裁定
駁回原告之訴，民事訴訟法第二百四十九條第一項第三款定有明
文。又當事人死亡時，當事人能力即行喪失，訴訟進行中當事人
死亡時，如其為訴訟標的之法律關係得繼承者，固得由其繼承人
、遺產管理人或其他依法令應續行訴訟之人承受訴訟，然其訴訟
標的之法律關係不得繼承者，除有使他人承受訴訟或使訴訟當然
終結之特別規定外，仍不能不認為訴訟要件之欠缺，是於第一審
起訴有此種情形者，即應認其訴為不合法予以駁回。本件上訴人
於第一審起訴主張：伊等經由桃園縣大園鄉福海宮（下稱福海宮
）全體信徒五分之一以上之連署向桃園縣政府報備召開信徒大會
，而被選任為主任委員、副主任委員，且於民國九十三年十月十
七日再度依法定程序由信徒大會選任分任主任委員、副主任委員
，與福海宮有委任關係存在。福海宮原任管理人陳仁宗於八十五
年死亡，部分信徒籌組成立福海宮臨時管理委員會（下稱臨管會
），由被上訴人之被繼承人壬○○擔任主任委員。惟壬○○並非
福海宮管理人，無權召集信徒大會，竟於九十三年九月五日違法
召集信徒大會（下稱系爭大會），選任其為管理人，詎系爭大會
簽到簿上信徒楊陳英珠、涂英、李幼、黃文吉、陳其福、許榮華
、陳龍夫、林國才、陳聰明（下稱楊陳英珠等人）之簽名係他人
偽造，又出席人數僅七十二人，未達信徒人數二百六十七人半數
以上，所為選任壬○○為管理人之決議不符法令規定等情，而以
壬○○為被告，求為(一)確認伊等為福海宮管理委員，並有委任關
係存在，(二)確認壬○○於系爭大會之簽到簿上楊陳英珠等人之簽
名、印文係偽造，(三)確認壬○○無系爭大會召集權亦非召集人之
判決（上訴人請求確認壬○○與福海宮間委任關係不存在部分，
經第一審判決敗訴後，未據聲明不服；又上訴人對臨管會請求部
分，另由本院以裁定駁回其上訴）。惟壬○○既於第一審訴訟程
序進行中死亡，系爭訴訟標的法律關係之權利義務性質上不得繼
承，依上說明，上訴人起訴之訴訟合法要件即有欠缺，且無從補
正，第一審法院縱然誤准由被上訴人承受訴訟，亦未依前開規定
裁定駁回其訴，而為上訴人之訴無理由之敗訴判決，原審復未予
糾正，逕為維持，在程序上雖有未當，然與上訴人應受駁回其訴
裁判之結果，初無二致，仍應予維持。上訴論旨，指摘原判決不
當，求予廢棄，非有理由。又訴訟標的之一部，裁判有脫漏者，
法院應依聲請或依職權以判決補充之。當事人就脫漏部分聲明不
服者，以聲請補充判決論，民事訴訟法第二百三十三條第一項、
第二項分別定有明文。上訴人於第一審另請求確認壬○○召開之
系爭大會選任壬○○等人為管理委員無效部分，經第一審判決駁
回，上訴人就該敗訴部分亦提起上訴，並未撤回（見原審卷四頁
背面上訴聲明及二一頁言詞辯論筆錄），原審誤認上訴人就該敗
訴部分未聲明上訴而未為裁判，核係訴訟標的一部之脫漏，上訴
人就該部分提起第三審上訴，依上開說明，以聲請補充判決論，
應由原審法院裁判，併此敘明。
據上論結，本件上訴為無理由。依民事訴訟法第四百八十一條、
第四百四十九條第一項、第七十八條，判決如主文。
中　　華　　民　　國　九十六　年　　三　　月　　一　　日
                      最高法院民事第八庭
                          審判長法官  顏　南　全
                                法官  許　澍　林
                                法官  鄭　傑　夫
                                法官  蘇　清　恭
                                法官  黃　義　豐
      本件正本證明與原本無異
                                      書  記  官
中　　華　　民　　國　九十六　年　　三　　月　　九　　日
                                                      v
